臺灣板橋地方法院刑事判決　　　　　　　99年度訴緝字第56號
公　訴　人　臺灣板橋地方院檢察署檢察官
被　　　告　黃姿瑜
上列被告因違反毒品危害防制條例案件，經檢察官提起公訴（98
年度毒偵字第3986號），本院判決如下：
    主  文
黃姿瑜無罪。
    理  由
一、公訴意旨略以：被告黃姿瑜前因施用毒品案件，經依臺灣桃
    園地方法院97年度毒聲字第474 號裁定送勒戒處所觀察、勒
    戒後，認無繼續施用毒品之傾向，並由臺灣桃園地方法院檢
    察署檢察官於民國97年9 月1 日以97年度毒偵第3530號為不
    起訴處分確定。詎其仍不知悔改，猶基於施用第一、二級毒
    品之犯意，分別於98年5 月30日晚上8 時35分許經警採尿回
    溯26小時內某時及98年5 月28日某時，在不詳地點及臺北縣
    新莊市（現改制為新北巿新莊區）之友人住處內，施用第一
    級毒品海洛因及第二級毒品甲基安非他命各1 次。嗣於98年
    5 月30日下午6 時40分許，為警在臺北縣板橋市（現改制為
    新北巿板橋區○○○街與太和街口查獲，並當場扣得海洛因
    2 包（總淨重1.71公克）、甲基安非他命6 包（總淨重4.35
    公克）及塑膠分裝袋60個等物，經採集被告尿液送驗後，因
    呈鴉片類及安非他命類陽性反應，始查悉上情，因認被告涉
    犯毒品危害防制條例第10條第1 項之施用第一級毒品罪嫌及
    同條第2 項之施用第二級毒品罪嫌等語。
二、公訴人認被告涉有上開施用毒品罪嫌，係以：(一)被告之自白
    ，(二)臺灣尖端先進生技醫藥股份有限公司98年6 月10日出具
    之濫用藥物檢驗報告，(三)臺北巿政府警察局偵辦毒品案件尿
    液檢體委驗單，(四)扣案物品照片數張，(五)臺北巿政府警察局
    98年6 月11日北巿鑑毒字第117 號鑑驗通知書，(六)法務部調
    查局98年7 月15日調科壹字第09823019860 號鑑定書等資為
    其論據。
三、按犯罪事實應依證據認定之，無證據不得認定犯罪事實；又
    不能證明被告犯罪者，即應諭知無罪之判決，刑事訴訟法第
    154 條第2 項、第301 條第1 項分別定有明文。次按認定不
    利於被告之事實，須依積極證據，苟積極證據不足為不利於
    被告事實之認定時，即應為有利於被告之認定，更不必有何
    有利之證據。又認定犯罪事實所憑之證據，雖不以直接證據
    為限，間接證據亦包括在內，然而無論直接或間接證據，其
    為訴訟上之證明，須達於通常一般人均不致有所懷疑，而得
    確信其為真實之程度，始得據為有罪之認定（最高法院30年
    上字第816 號及76年臺上字第4986號判例意旨參照）。
四、訊據被告堅決否認有何施用毒品犯行，辯稱：伊並不是現行
    犯，伊那時在買鹹酥雞，有1 個警察走到伊旁邊亮警徽給伊
    看，要伊把隨身包包交給渠，伊不肯給，渠說一定要給伊上
    手銬嗎，然後就把伊的包包拿過去翻，伊不知道有沒有翻到
    什麼東西，渠剛翻就說有違禁品，然後就要直接把伊帶上車
    ，另1 個警察也從後面走過來，跟著一起要把伊帶上車，車
    上還有1 位組長是開車的；警察在現場並沒有查獲毒品，是
    回到警察局之後，警察把伊所有的東西放在桌上開始翻，那
    時候才搜到毒品，並叫伊配合講伊是同意搜索、主動交付毒
    品；伊被帶回警察局後，警察一直叫伊喝水，再帶伊去驗尿
    ，又拿1 張自願受搜索同意書叫伊簽名，伊在上面寫不同意
    搜索，警察蔡進福就對伊拍桌子，剛開始錄影的前幾分鐘，
    警察又拿出第2 張，說伊是主動交付毒品；既然伊不是自願
    去警局，也不是主動交付毒品，所以伊認為伊在警局、地檢
    署講的話以及尿液報告都不能當成是證據等語。
五、經查：
  (一)觀諸卷附臺北巿政府警察局內湖分局搜索扣押筆錄及扣押物
    品目錄表之記載（見臺灣板橋地方法院檢察署98年度毒偵字
    第3986號偵查卷第11至13頁及第15頁），本件係該分局偵查
    隊分隊長蔡進福及偵查佐黃新進於98年5 月30日下午6 時30
    分起至同日時40分止，在臺北縣板橋巿永豐街與太和街口，
    對被告執行搜索扣押，並扣得被告持有之第一級毒品海洛因
    2 包及第二級毒品安非他命6 包等物，至執行之依據則勾選
    「所有人或保管人任意提出或交付之物予以扣押」一欄。又
    證人黃新進於本院審理時證述稱：98年5 月30日當天係分隊
    長蔡進福之線民接獲線報表示有人在永豐街與太和街口那邊
    買賣毒品，蔡進福就帶伊與另1 名綽號大頭之義工過去，並
    請伊與綽號大頭之義工在路口等看看有沒有人在那邊出入，
    那時伊發現被告從1 輛白色自用小客車下車後，就直接走到
    路口的1 棟3 層樓房子門口按門鈴，然後有1 名男子開門，
    伊怕被告進去後無法再追查，就上前出示證件並表明身分，
    直接跟被告說伊等有接獲線報表示有人進行毒品交易，請渠
    配合調查，如果身上有違法的東西就直接交出來，被告很配
    合地從渠背包上的1 個小娃娃內拿出幾包毒品交給伊，伊便
    將該毒品扣押，再打電話請分隊長過來，之後一起把被告帶
    回分局等情（見本院99年11月4 日審判筆錄第4 至6 頁），
    亦證述被告係在臺北縣板橋巿永豐街與太和街口，經其盤查
    後，主動配合交付所持有之毒品。
  (二)然而，被告堅詞否認其有主動交付毒品之舉，並以前詞置辯
    。質之證人蔡進福於本院審理時證稱：伊接到線報表示臺北
    縣板橋巿永豐街與太和街口有販賣毒品交易，就帶隊去現場
    埋伏，當時係偵查佐黃新進及刑事義警黃建榮在現場埋伏，
    伊與線民則在停於附近巷內之偵防車上等候，並沒有在查獲
    現場，也沒有看到扣押毒品之過程，但伊在附近有聽到被告
    態度不配合，很大聲在嚷嚷，之後，黃新進打電話跟伊回報
    說有查到毒品，伊才開偵防車過去永豐街與太和街口，將被
    告帶回警局等語（見本院99年8 月24日審判筆錄第5 至8 頁
    及第12頁），即證述其在本件查獲現場附近，有聽到被告大
    聲嚷嚷、態度不配合等聲音，顯與證人黃新進證述被告經其
    盤查後，即很配合地主動交付毒品一節迵異。再參以本院當
    庭播放被告被帶回臺北巿政府警察局內湖分局後，於同日晚
    間7 時55分許接受警詢之錄音錄影光碟，確發現被告有稱：
    「我就沒有同意搜索」等語，警察亦有表示：「不要再給我
    講這個同意不同意的問題」等語，此據本院於99年8 月24日
    審判期日勘驗無訛，並有譯文1 份附卷可稽（附於本院卷）
    ，足見被告對於警察起獲其所持有毒品之過程，迄至被帶回
    警局製作筆錄時仍有質疑。則倘若被告自始在臺北縣板橋巿
    永豐街與太和街口即主動交付所持有之毒品，何以在該現場
    會有大聲嚷讓等不配合之舉動，嗣被帶回警局後，又迭向警
    察爭執起獲扣押物品之執行依據？顯然與常理不符，是被告
    辯稱其未主動交付毒品一節，尚非無稽。
  (三)惟證人蔡進福於本院審理時即證述其待黃新進打電話回報表
    示已查到毒品後，旋駕駛偵防車至臺北縣板橋巿永豐街與太
    和街口將被告帶回警局等語明確，已如前述，復參以被告亦
    陳稱黃新進在臺北縣板橋巿永豐街與太和街口時，將其隨身
    攜帶之包包拿過去翻後，旋即表示有違禁物等情無訛（見本
    院99年11月4 日審判筆錄第11頁），顯見黃新進在臺北縣板
    橋巿永豐街與太和街口，確有翻搜被告隨身攜帶之包包而起
    獲被告持有之毒品。
  (四)但按搜索依其程式，可區分為要式搜索與非要式搜索，其中
    非要式搜索又區分為附帶搜索、同意搜索、緊急搜索，此觀
    刑事訴訟法第130 條、第131 條、第131 條之1 之規定自明
    ，上開搜索各有其法定要件及程序，倘執行搜索人員未予遵
    守，即屬違法搜索。復按刑事訴訟法第77條第1 項規定：「
    拘提被告，應用拘票。」同法第87條第1 項規定：「通緝經
    通知或公告後，檢察官、司法警察官得拘提被告或逕行逮捕
    之。」同法第88條規定：「現行犯，不問何人得逕行逮捕之
    。犯罪在實施中或實施後即時發覺者，為現行犯。有左列情
    形之一者，以現行犯論：一、被追呼為犯罪人者。二、因持
    有兇器、贓物或其他物件、或於身體、衣服等處露有犯罪痕
    跡，顯可疑為犯罪人者。」同法第88條之1 第1 項規定：「
    檢察官、司法警察官或司法警察偵查犯罪，有左列情形之一
    而情況急迫者，得逕行拘提之：一、因現行犯之供述，且有
    事實足認為共犯嫌疑重大者。二、在執行或在押中之脫逃者
    。三、有事實足認為犯罪嫌疑重大，經被盤查而逃逸者。但
    所犯顯係最重本刑為1 年以下有期徒刑、拘役或專科罰金之
    罪者，不在此限。四、所犯為死刑、無期徒刑或最輕本刑為
    5 年以上有期徒刑之罪，嫌疑重大，有事實足認為有逃亡之
    虞者。」本件臺北巿政府警察局內湖分局偵查隊分隊長蔡進
    福固係因接獲線民表示上開地點疑有毒品交易而帶隊前往現
    場埋伏，然依據證人黃新進證述上情，其發現被告搭車前來
    並走到一處民宅按門鈴，見民宅內有另名男子出來開門，即
    馬上趨開盤查被告，並未目睹被告正在進行毒品交易，而其
    翻搜被告隨身攜帶之包包而起獲被告持有之毒品前，亦未發
    現被告持有違禁物或露有犯罪痕跡而可疑為犯罪人之情事，
    且警察並未持有檢察官或法官核發之拘票，被告亦非通緝犯
    ，更未據任何現行犯指述其有共犯嫌疑，亦未見其有何逃逸
    之舉措，自無對被告遽為逮捕、拘提而依刑事訴訟法第130
    條規定逕行搜索渠身體或隨身攜帶物件之餘地。又被告堅稱
    其未曾同意警察搜索其隨身攜帶之物品等語，且卷附之臺北
    巿政府警察局內湖分局搜索扣押筆錄（見同上偵查卷第11至
    12頁），亦未記載警察係依刑事訴訟法第131 條之1 規定經
    受搜索人同意執行搜索，再遍查全卷，亦未見任何經被告簽
    署之自願受搜索同意書，自難認被告曾出於自願性同意警察
    對其執行搜索。
  (五)從而，本件警察既未持搜索票，復未徵得被告事前同意搜索
    ，亦無得逕行拘捕被告而可附帶搜索其身體及隨身攜帶物件
    之事由，卻直接翻搜被告隨身攜帶之包包而起獲被告持有之
    第一級毒品海洛因及第二級毒品安非他命等物，自屬違法搜
    索取得之證據。且上開扣案毒品嗣經送法務部調查局濫用藥
    物實驗室及臺北巿政府警察局刑事鑑識中心鑑定所得之毒品
    鑑定報告（見同上偵查卷第56、57頁），依毒樹果實理論，
    亦屬警察違法實施搜索、扣押而衍生取得之證據。
六、復查：
  (一)本件被告在臺北縣板橋巿永豐街與太和街口經警搜索起獲其
    持有上開毒品後，旋即遭警逮捕帶回警局製作筆錄及採集尿
    液檢體，然而，警察起獲被告持有上開毒品既係出於違法搜
    索所得，則其據此謂被告為持有毒品之現行犯而逕予逮捕，
    當失所依據，此外，警察並未持有檢察官或法官核發之拘票
    ，被告亦非通緝犯，更不符合刑事訴訟法所定逮捕現行犯、
    準現行犯或得以逕行拘提之要件，業已詳述如前，卻逕以強
    制力將被告帶回警局，自屬非法之逮捕。
  (二)又被告陳稱：伊被帶回警局後，警察一直叫伊喝水，再帶伊
    去驗尿等語，而觀諸卷附被告之警詢筆錄（見同上偵查卷第
    6 至10頁），並未記載被告同意採集尿液之意旨，且經本院
    當庭播放該次警詢之錄音錄影光碟，亦僅見被告供稱：「（
    問：警方有沒有提供你乾淨的空瓶？）有」、「（問：有沒
    有裝你的尿？）有」、「（問：尿是不是你親自排放，在你
    面前封緘的？對」等語，此經本院於99年8 月24日審判期日
    勘驗無訛，並有譯文1 份附卷可稽（附於本院卷），並未曾
    陳明同意警察採集尿液，再參以被告因遭警察逮捕拘禁於警
    局，其人身自由受到限制，衡諸常情，其決定事物之自由意
    志應已受到重大壓制，則其雖親自持警察提供之乾淨空瓶排
    放尿液，但非無可能係出於遭強制拘禁於警局之無奈，或為
    求獲釋而勉為配合，尚難認係出於自願性之同意。再按檢察
    事務官、司法警察官或司法警察因調查犯罪情形及蒐集證據
    之必要，對於經拘提或逮捕到案之犯罪嫌疑人或被告，得違
    反犯罪嫌疑人或被告之意思，採取其指紋、掌紋、腳印，予
    以照相、測量身高或類似之行為；有相當理由認為採取毛髮
    、唾液、尿液、聲調或吐氣得作為犯罪之證據時，並得採取
    之，固為刑事訴訟法第205 條之2 所明定。然本件被告既非
    經警依合法程序拘提、逮捕之被告或犯罪嫌疑人，已如前述
    ，即無依上開規定強制採集其尿液檢體之餘地。
  (三)從而，本件警察以強制力將被告帶回警局接受調查，既係非
    法之逮捕，則其等嗣於警局內，在被告非出於自願性同意之
    情況下，對被告進行詢問及採集尿液檢體等採證行為，亦即
    難認屬合法之偵查作為，故被告於警詢時所為之自白及其所
    採集之尿液檢體，均係違背法定程序所取得之證據。且上開
    所採集之被告尿液檢體嗣經送臺灣尖端先進生技醫藥股份有
    限公司鑑定所得之尿液檢驗報告（見同上偵查卷第45頁），
    依毒樹果實理論，亦屬警察違法採證（採集尿液檢體）而衍
    生取得之證據。
七、再查：
  (一)按除法律另有規定外，實施刑事訴訟程序之公務員因違背法
    定程序取得之證據，其有無證據能力之認定，應審酌人權保
    障及公共利益之均衡維護，刑事訴訟法第158 條之4 定有明
    文。而刑事訴訟係以確定國家具體之刑罰權為目的，為保全
    證據並確保刑罰之執行，於訴訟程序之進行，固有許實施強
    制處分之必要，惟強制處分之搜索、扣押，足以侵害個人之
    隱私權及財產權，若為達訴追之目的而漫無限制，許其不擇
    手段為之，於人權之保障，自有未周。故基於維持正當法律
    程序、司法純潔性及抑止違法偵查之原則，實施刑事訴訟程
    序之公務員不得任意違背法定程序實施搜索、扣押；至於違
    法搜索、扣押所取得之證據，若不分情節，一概以程序違法
    為由，否定其證據能力，從究明事實真相之角度而言，難謂
    適當，且若僅因程序上之瑕疵，致使許多與事實相符之證據
    ，無例外地被排除而不用，然違背法定程序之情節輕微，若
    遽捨棄該證據不用，被告可能逍遙法外，此與國民感情相悖
    ，難為社會所接受，自有害於審判之公平正義。因此，對於
    違法搜索、扣押所取得之證據，除法律另有規定外，為兼顧
    程序正義及發現實體真實，應由法院於個案審理中，就個人
    基本人權之保障及公共利益之均衡維護，依比例原則及法益
    權衡原則，予以客觀之判斷，亦即宜就違背法定程序之程
    度；違背法定程序時之主觀意圖（即實施搜索、扣押之公
    務員是否明知違法並故意為之）；違背法定程序時之狀況
    （即程序之違反是否有緊急或不得已之情形）；侵害犯罪
    嫌疑人或被告權益之種類及輕重；犯罪所生之危險或實害
    ；禁止使用證據對於預防將來違法取得證據之效果；偵
    審人員如依法定程序，有無發現該證據之必然性；證據取
    得之違法對被告訴訟上防禦不利益之程度等情狀予以審酌，
    以決定應否賦予證據能力。
  (二)承前所述，本件公訴人所舉之被告自白、尿液檢體、扣案毒
    品以及尿液檢驗報告、毒品鑑定報告，均屬實施刑事訴訟程
    之公務員因違背法定程序取得之證據及衍生取得之證據，其
    有無證據能力，自應依刑事訴訟法第158 條之4 規定及上開
    說明予以審酌後決定。本院審酌本件雖無證據可資證明警察
    係明知程序違法而故意為之，但被告所涉之毒品危害防制
    條例第10條第1 項施用第一級毒品罪嫌及同條第2 項施用第
    二級毒品罪嫌，分別為6 月以上5 年以下有期徒刑及3 年以
    下有期徒刑之罪，與同條例及刑法之其他罪刑相較，尚非屬
    於重罪，且施用毒品之犯罪，實以自戕身心健康為主，並未
    直接、實際危及他人，犯罪手段尚屬平和，況施用毒品者均
    有相當程度之成癮性及心理依賴，其犯罪心態與一般刑事犯
    罪之本質並不相同，應側重適當之醫學治療及心理矯治為宜
    ，是該犯罪所生之實害尚非屬重大。本件警察違法逮捕被
    告，並拘禁於警局內以進行調查詢問及採集尿液檢體等偵查
    行為，乃剝奪被告之行動自由，已侵害憲法第8 條所保障之
    人身自由基本權利，核其侵害被告權益之情節應屬嚴重。
    本件警察原本固為調查販賣毒品犯罪而前往查獲地點埋伏，
    然其等所憑僅單一線民之舉報，並非已經實施通訊監察而得
    悉被告疑有從事毒品交易之事實，或已握有積極證據而有相
    當理由懷疑被告確有從事販賣毒品之行為，且其等見被告前
    來，尚未有任何與他人進行交易毒品之動作，即上前對被告
    實施盤查、搜索，根本不可能藉此查得被告涉有販賣毒品罪
    嫌之任何事證，充其量僅可能繼續偵查被告是否涉及持有或
    施用毒品之罪嫌；倘若僅係偵辦被告所涉持有或施用毒品之
    罪嫌，尚難認存有何急迫或不得已之情況，而不及以通知書
    通知被告到場詢問或報請檢察官核發拘票及向法院聲請核發
    搜索票，且本件如依合法程序詢問被告或對之實施搜索、採
    集尿液檢體，若被告果有持有或施用毒品之犯罪情事，必然
    會被發覺，但警察卻以違法偵查之方式而侵害被告之人身自
    由，其等違反法定程序之情節難謂輕微。本件警察違法之
    偵查行為而取得之被告自白、尿液檢體及扣案毒品，暨因此
    所衍生之尿液檢驗報告及毒品鑑定報告，倘由本院宣告因違
    背法定程序而禁止作為證據使用，對於導正司法警察機關踐
    行合法之證據蒐集程序，當有一定之正面效果，亦可抑制類
    此之違法偵查手段繼續發生。是本院綜合前述諸情，權衡人
    權保障及公共利益之維護，認本案警員違背法定程序之偵查
    行為而取得之被告自白、尿液檢體及扣案毒品，暨因此所衍
    生之尿液檢驗報告及毒品鑑定報告，均不具證據能力，不得
    作為本院認事用法之依據。
八、綜上所述，本件公訴人所舉之被告自白、扣案毒品以及尿液
    檢驗報告、毒品鑑定報告，既均無證據能力，不得採為認定
    被告犯罪事實之證據，又被告固曾於本院訊問時自承有施用
    毒品之事實，惟依刑事訴訟法第156 條第2 項之規定，該自
    白亦不得作為認定被告有罪之唯一證據，即無法憑此證明被
    告有施用毒品之犯罪事實。此外，復查無其他積極足資證明
    被告有公訴意旨所指施用第一、二級毒品之犯行，揆諸首揭
    說明，既不能證明被告犯罪，即應為其無罪判決之諭知。
據上論斷，應依刑事訴訟法第301 條第1 項，判決如主文。
本件經檢察官吳孟竹到庭執行職務。
中    華    民    國   100    年    1     月    13    日
                  刑事第六庭審判長法  官  戴嘉清
                                  法  官  林晏鵬
                                  法  官  王瑜玲
以上正本證明與原本無異
如不服本判決應於送達後10日內向本院提出上訴狀
                                  書記官  林君縈
中    華    民    國   100    年    1     月    13    日